臺灣桃園地方法院民事裁定            100年度監宣字第164號
聲  請  人  陳明賢
相  對  人  陳明福
關  係  人  陳明德
上列聲請人聲請監護宣告事件，本院裁定如下：
    主  文
宣告陳明福（男；民國○○年○○月○○日生；身分證統一編號：Ｚ000
000000號）為受監護宣告之人。
選定陳明賢（男；民國○○年○○月○○日生；身分證統一編號：Ｚ000
000000號）為受監護宣告之人陳明福之監護人。
指定陳明德（男；民國○○年○○月○○日生；身分證統一編號：Ｚ000
000000號）為會同開具財產清冊之人。
聲請程序費用由受監護宣告之人負擔。
    理  由
一、按對於因精神障礙或其他心智缺陷，致不能為意思表示或受
    意思表示，或不能辨識其意思表示之效果者，法院得因本人
    、配偶、四親等內之親屬、最近一年有同居事實之其他親屬
    、檢察官、主管機關或社會福利機構之聲請，為監護之宣告
    。。再按受監護宣告之人應置監護人，民法第1110條定有明
    文。又法院為監護之宣告時，應依職權就配偶、四親等內之
    親屬、最近一年有同居事實之其他親屬、主管機關、社會福
    利機構或其他適當之人選定一人或數人為監護人，並同時指
    定會同開具財產清冊之人；法院為選定監護人前，得命主管
    機關或社會福利機構進行訪視，提出調查報告及建議；法院
    選定監護人時，應依受監護宣告之人之最佳利益，優先考量
    受監護宣告之人之意見，審酌一切情狀，並注意下列事項：
    （一）受監護宣告之人之身心狀態與生活及財產狀況。（二
    ）受監護宣告之人與其配偶、子女或其他共同生活之人間之
    情感狀況。（三）監護人之職業、經歷、意見及其與受監護
    宣告之人之利害關係。（四）法人為監護人時，其事業之種
    類與內容，法人及其代表人與受監護宣告之人之利害關係，
    此觀民法第1111條第1 項、第2 項、第1111條之1 規定甚明
    。又監護宣告之裁定，應同時選定監護人及指定會同開具財
    產清冊之人，並附理由，民事訴訟法第604 條第1 項亦有明
    文。
二、本件聲請意旨略以：聲請人陳明賢為相對人陳明福之兄，相
    對人陳明福於民國69年3 月27日因發燒導致智能障礙，雖送
    醫診治但不見起色，近日甚且已因精神障礙或其他心智缺陷
    ，致不能為意思表示或受意思表示，而不能辨識其意思表示
    之效果。為此依民事訴訟法第597 條規定，聲請鈞院准予裁
    定陳明福為受監護宣告之人，並依民法第1111條規定指定實
    際照顧之聲請人陳明賢為相對人之監護人暨指定陳明德為會
    同開具財產清冊之人等語，並提出親屬系統表、親屬名冊、
    戶籍謄本、同意書等為證。
三、經查，聲請人主張之事實，業經其提出前揭文書為證，嗣經
    本院依職權前往相對人居處勘驗相對人之精神狀況，並於鑑
    定人邱瑞祥醫師前訊問相對人，相對人無法言語，行動自如
    ，亦無法對話，精神呆滯；另訊據鑑定人邱瑞祥醫師稱以：
    個案為心神喪失，其餘詳如鑑定報告等語（均詳如本院100
    年9 月5 日訊問筆錄）。復據鑑定人提出之鑑定報告，略以
    ：資料提供者：陳員本人及其哥哥。委託精神鑑定原因
    ：家人欲代為處理其母親遺產分配等相關事宜，故向法院申
    請監護宣告。鑑定結果：陳員為一極重度智能不足之個案
    。陳員目前因心智缺陷，致不能為意思表示或受意思表示。
    亦即過去所謂已達到「心神喪失」之程度。個案史：陳員
    出生後不久即被發現發育遲緩。不曾接受過正規教育。亦不
    曾工作。社交退縮，人際關係不佳。早年即領有極重度智能
    障礙類殘障手冊。婚姻家庭史方面：陳員未婚，原與母親及
    哥哥同住，母親於今年7 月過世。身體疾病史方面：陳員不
    曾有任何慢性病史，平日無所事事，亦無自我照顧能力。家
    人曾考慮送安養機構，因困難照顧遭拒。民國100 年9 月5
    日根據親自診視個案及家屬描述，陳員可自由行動，可自行
    進食，但飯菜會掉滿地。大小便無法自理，需專人協助。完
    全沒有表達需求或理解問話能力。鑑定過程：精神狀態檢
    查：陳員意識清楚。外觀髒亂。注意力渙散。態度無法合作
    。表情淡漠。對叫喚及問話幾無反應。行為不安。思考、知
    覺、判斷力、定向感、病識感等無法接受評測。顯示其認知
    功能已嚴重受損，無處理個人事務之能力。其精神狀態已達
    心神喪失之程度。理學檢查：陳員身材瘦小，四肢有些變形
    ，右眼結膜紅腫，全身有多處蚊蟲叮咬痕跡。實驗室檢查：
    因對鑑別無顯著影響，此部分檢查省略等語，此有迎旭診所
    中華民國100 年6 月6 日迎旭祥監宣字第100181號函附精神
    鑑定報告書在卷可參。本院審酌相對人心智之缺陷程度並參
    諸上揭鑑定結果之意見，認相對人目前之精神障礙與心智缺
    陷之程度，已無為意思表示或受意思表示或辨識意思表示之
    效果的能力，而符合受監護宣告之要件，爰依法宣告相對人
    為受監護宣告人。
四、次經本院囑請桃園縣社會工作師公會對聲請人等進行訪視，
    訪視報告略以：
  1.聲請監護宣告之原因：相對人母親在100 年度07月份去世，
    擬代相對人辦理遺產繼承而聲請此案。
  2.相對人狀況說明：相對人父親常年在國外，已放棄臺灣國籍
    並無返臺計畫，一直照顧相對人生活起居的母親於100 年07
    月份病逝，目前相對人與二哥共同居住在二伯提供的居所，
    相對人大哥已婚住在平鎮市，每2 週返家探視1 次。據相對
    人二伯述，相對人約1 歲餘發高燒後出現遲緩現象，隨年紀
    增長遲緩現象愈加明顯，以致無法就學，先後在楊梅怡仁醫
    院、天成醫院就診，醫師診斷相對人為極重度智慧障礙，民
    國79年約相對人10歲時，在幹事的協助下向社會局提出障礙
    鑑定，並於同年領取身心障礙者手冊。現相對人在家接受照
    顧，無定期回診無用藥。訪員實訪所見，相對人全身赤裸，
    身材瘦小，身體無傷痕，具行動能力，據相對人二伯及二哥
    述，夏天天氣熱，相對人拒絕穿衣，只有在認為有機會與家
    人共同外出時才會自動穿上衣服。相對人無語言表現，無法
    經由引導注視訪員，與訪員無社交性互動。相對人平日溫和
    ，偶爾不明原因情緒不佳時會破壞物品，無自傷、傷人的記
    錄。相對人能夠自行進食，但僅能徒手抓食物進食，如：喝
    鋁箔包飲料、吃麵包，無法使用碗筷進食，無盥洗、沐浴、
    如廁後清理身體的能力，且若自行外出會走失，故平日由住
    在隔壁的二伯、同住的二哥分工照顧相對人的生活起居。相
    對人與二哥住在二伯名下的房屋，因相對人會破壞物品且若
    外出會走失，故相對人主要生活範圍在1樓，且居所1樓大門
    需適當上鎖，二哥臥室在二樓。相對人由同住的二哥及住在
    隔壁的二伯分工共同照顧，因相對人無固定且大筆的生活費
    用支出，家人未計算相對人的照護費用。相對人每月有身心
    障礙者中低收入生活補助$4,000，及待與二位兄長共同繼承
    母親遺留下20萬郵局定期存款。相對人證件皆由同住的二哥
    保管。
  3.聲請人狀況說明：聲請人為相對人二哥。陳明賢先生與相對
    人同住，有持續且穩定的工作收入，家庭經濟狀況尚能夠收
    支平衡。陳明賢先生未婚，為便利商店店長，工作為輪班性
    質，且需機動支援店內不足的人力，工作時間長。工作之餘
    除睡眠時間，會為相對人洗澡、備餐、清潔居住環境，生活
    規律。
  4.擔任監護人的適當性：經與大哥、大姐、二伯等人商議，因
    陳明賢先生與相對人共同居住，較熟悉相對人的生活狀況，
    故選(指)定由陳明賢先為監護人人選，陳明賢先生具擔任意
    願。
  5.關係人狀況說明：為相對人的大哥。陳明德先生與配偶皆有
    持續且穩定的工作收入，目前家庭除需繳納房屋貸款以外，
    無負債，家庭經濟無虞。母親去世前每週返家1 次，100 年
    07月份母親去世之後，每2 週返家探視相對人1 次。
  6.擔任開具財產清冊之人的適當性：經與大弟、大姐、二伯等
    人商議，因陳明德先生居住在桃園縣內，定期返家探視，較
    能夠協助陳明賢先生處理相對人事務，故選(指)定由陳明賢
    先為監護人人選，陳明賢先生具擔任意願。
  7.建議：本案之聲請人陳明賢先生為相對人的二哥，關係人陳
    明德先生為相對人的大哥，陳明賢先生與住在隔壁的二伯為
    相對人的主要照顧者，並支付相對人的照顧費用，陳明德先
    生則協助辦理照顧相對人相關事宜。相對人二伯受訪時口頭
    表示知曉且同意此案、姐姐陳美智小姐以書面表示知曉且同
    意此案，並選(指)定陳明賢先生為監護人人選、陳明德先生
    為會同開具財產清冊之人人選；經訪視陳明賢先生具擔任監
    護人意願、陳明德先生具擔任會同開具財產清冊之人意願；
    綜合評估相對人的受照顧狀況、聲請人與關係人的陳述未見
    明顯不適任之消極原因，惟仍請以相對人最佳利益為考量參
    酌相關事證後予以綜合裁量之等語，有桃園縣社會工作師公
    會100 年8 月23日桃姚字第100276號函檢送之調查訪視報告
    附卷可考。
五、綜上，本院審酌聲請人為受監護宣告人陳明福之二哥，當能
    善盡照養陳明福之責，並考量聲請人平日即為負擔受監護宣
    告人實際生活照顧之人，且與其二伯協力分擔照顧責任下，
    對受監護宣告人應會有最妥善之照顧，且查聲請人又無其他
    不適或不宜擔任受監護宣告人之監護人的積極、消極原因，
    如由聲請人擔任受監護宣告人之監護人，對於受監護宣告人
    ，應具有最佳之利益，爰依法選定聲請人為受監護宣告人之
    監護人。另關係人陳明德為受監護宣告人陳明福之大哥，與
    受監護宣告人之關係亦為密切，當能善盡監督受監護宣告人
    之財產狀況，併依前揭規定指定關係人陳明德為會同開具財
    產清冊之人。
六、依民事訴訟法第608 條第1 項，裁定如主文。
中    華    民    國   100    年    9     月    27    日
                  家事法庭法  官  陳添喜
以上正本係照原本作成。
如不服本裁定關於選定監護人及指定會同開具財產清冊之人部分
，應於裁定送達後10日內向本院提出抗告狀，並繳納抗告費新臺
幣1千元，其餘關於監護宣告部分，不得抗告。
中    華    民    國  100     年    9    月     27    日
                          書記官  劉昆鑫